【裁判字號】    91,訴,777
【裁判日期】    920403
【裁判案由】    綜合所得稅
【裁判全文】
臺中高等行政法院判決                              九十一年度訴字第七七七號
                              .
    原      告  甲○○
    訴訟代理人  潘正芬  律師
                陳丁章  律師
    複代理人    許坤立  律師
    被      告  財政部臺灣省中區國稅局
    代  表  人  乙○○
    訴訟代理人  丙○○
右當事人間因綜合所得稅事件，原告不服財政部中華民國九十一年九月九日台財訴字
第○九一○○一九○三二號訴願決定，提起行政訴訟。本院判決如左︰
    主  文
原處分、復查決定及訴願決定均撤銷。
訴訟費用由被告負擔。
    事  實
甲、事實概要：緣原告民國八十及八十二年度綜合所得稅結算申報，自行申報綜合所
    得總額分別為新台幣（下同）三、九四七、四○○元及二、○九九、一七五元，
    經被告查獲原告漏報八十及八十二年度其他所得分別為四九、九一○、八六○元
    及五七、二六七、九二六元，合併核課原告八十年度綜合所得總額為五三、八五
    八、二六○元，應補徵稅額為一九、九六四、三四四元；八十二年度綜合所得總
    額為五九、五○六、四八九元，應補徵稅額為二二、七八八、七二七元；除補徵
    稅額外，並依所得稅法第一百十條第一項規定，按所漏稅額分別科處○．五倍之
    罰鍰八十年度九、九八二、一○○元，八十二年度一一、三八八、六○○元。原
    告不服，爰就其他所得及科處罰鍰項目，申經復查結果，未獲變更，循序提起訴
    願，經財政部訴願決定「原處分撤銷，由原處分機關另為處分」，嗣經被告重行
    復查結果，仍未變更，循序提起行政訴訟。
乙、兩造聲明：
一、原告聲明求為判決：訴願決定、復查決定及原處分均撤銷。
二、被告聲明求為判決：原告之訴駁回。
丙、兩造之陳述：
壹、原告起訴意旨略以：
一、按原告家族經營福祿壽三仙製藥廠有限公司，且其亦為該公司股東之一，有「有
    限公司變更事項登記卡」可稽。系爭不動產為原告自該公司盈餘分配所得股利儲
    蓄多年後，始陸續購買系爭不動產，並登記在原告名下，是系爭不動產既係來自
    該公司分配之營業盈餘，實屬原告之「營利所得」，並非被告所稱之「其他所得
    」。
二、被告援引原告之代理人李迎新及李顏龍個案調查之談話筆錄稱，系爭不動產係以
    照明寺資金所購置云云，惟該筆錄之作成係被告誘導所致，復非原告本人所陳述
    ，自不得僅以之為唯一證據；訴願決定未針對不當誘導所得之錯誤結論進行實質
    調查，亦有獨斷之嫌。況有關原告之父李生傳侵占照明寺廟產事件，前經台灣士
    林地方法院調查審理，並於八十七年九月七日作成刑事判決，其後經台灣高等法
    院以八十七年度上易字第六一九二號判決在案，惟上開判決內容均未提及照明寺
    資金有外流或提出用以購置廟產或其他不動產等事證，顯見照明寺名下帳戶款項
    屬封閉而無外流情事。被告僅以前開筆錄復無其他積極證據，遽以認定原告購置
    不動產之資金來自照明寺，實有違證據法則。
三、退步言，縱如被告所認原告購置不動產之資金來自照明寺，惟參照最高行政法院
    八十二年判字第一八二號及七十四年度判字第一七七三號判決意旨，被告自應就
    原告於何時取得照明寺之資金，是否與所查得不動產取得時間為同一年度等事實
    ，負有舉證責任，因此乃涉及是否逾越核課期間之問題，被告尚未查明原告何時
    取得照明寺之資金，即以不動產取得時間認定所得年度，自屬未洽。另據李顏龍
    與李迎新於準備程序中之供述，可證系爭不動產並非以照明寺資金所購買，且原
    告早於七十五年即有該資金收入，是本件顯已逾核課期間。
四、另被告所課稅標的物即登記原告名下不動產中之房屋（門牌號碼：台南市○○路
    ○段七十六之九號）及土地（地號：台南市○○段○○段第六號），亦經台北市
    國稅局查得係由原告之母李林月雲「贈與」予侯梅華、李顏龍及李保峰，有該局
    核定通知書可稽，依此，稅捐機關就相同標的物，一者認定係原告以照明寺資金
    所「購置」，一者認定係由原告之母李林月雲「贈與」，顯有矛盾，亦違反稅法
    上禁止重複課稅原則。
五、被告以原告漏報「其他所得」，違反所得稅法第七十一條第一項，並據以課處罰
    鍰，惟其認事用法均有違誤已如上述，是原處分及復查決定自應予撤銷，而有關
    罰鍰部分即失所附麗，自應併予撤銷。
貳、被告答辯意旨略以：
一、關於其他所得部分：
（一）本件原告八十及八十二年度名下增加多筆不動產，被告個案調查時，其代理人
      李迎新及李顏龍之談話筆錄稱，系爭不動產係以照明寺資金所購置，因照明寺
      本身並無法人資格無法以該寺廟名義登記，遂以原告或以其胞兄李顏龍、胞弟
      李保峰共同持分登記，所以該項不動產並非私人所有而係「廟產」。按內政部
      七十一年三月八日台內地字第七○一九一號函釋，已為寺廟登記之寺廟，縱未
      成立財團法人，仍得為權利主體，並得為土地建物登記之權利人，又原告若確
      實認定該系爭不動產為「廟產」，則於購置時雖因當時照明寺尚未辦妥寺廟登
      記，而無法以照明寺名義登記，亦應於辦妥寺廟登記後（八十二年九月二十一
      日）予以更名為照明寺，惟原告迄無更名之意，所稱「廟產」似非屬實。另不
      動產所有權以登記為要件，所有權人得自由處分之，原告雖主張不動產為廟產
      ，惟既無更名歸還照明寺之意，且因可由所有權人自由處分，是系爭以原告名
      義登記之不動產自難認非屬原告所有，則其用以購置該不動產之資金，自應認
      屬原告之所得。而該項所得既來自照明寺，核符所得稅法第八條第十一款之規
      定，自應依法課徵綜合所得稅。
（二）又被告曾函請原告依限提示系爭不動產購置之資金流程及相關來源供核，惟未
      見其提出。而其代理人李迎新及李顏龍於被告作成談話筆錄時亦出具原告之委
      任書，依民法一百零三條規定，直接對本人（即原告）發生效力。其既坦承係
      以照明寺資金所購置，且各該年度增加不動產之事實，為原告所不爭，則其用
      以購置該不動產之資金，自應認屬原告之所得，被告以該不動產之實際成交價
      格或土地公告現值及房屋評定現值予以推計其他所得併計原告當年度綜合所得
      稅，洵無違誤。另有關李生傳（即原告之父）侵占照明寺廟產事件，尚未審理
      終結，縱其審理結果侵占罪名成立，亦係侵占功德會款項，核與本件原告八十
      及八十二年度名下增加多筆不動產無涉。
（三）末按系爭不動產李顏龍亦係共有人之一，亦屬事件當事人，系爭不動產購置資
      金來源，李顏龍應知之甚詳，是原告主張系爭不動產係來自福祿壽公司分配之
      盈餘及談話筆錄遭誘導非原告本人陳述等詞，顯屬飾詞。至原告訴稱原告名下
      不動產中之房屋（門牌號碼：台南市○○路○段七十六之九號）及土地（地號
      ：台南市○○段○○段第六號），業經台北市國稅局核課原告之母李林月雲贈
      與予侯梅華、李顏龍及李保峰，是亦有重複課稅等情。然系爭不動產據土地登
      記簿謄本所載，係屬原告及原告之兄李顏龍及弟李保峰等人於八十二年六月十
      七日以買賣原因登記共有，且亦有李保峰代表簽定買賣契約書附卷可稽，是原
      告之母李林月雲於八十五年九月二十三日申報八十二年七月五日贈與予侯梅華
      、李顏龍及李保峰，核係無權處分行為，而該贈與稅之核課，業經財政部台北
      市國稅局復查准予減列在案，是原告主張有重複核課等情，亦屬誤解。
二、關於罰鍰部分：本件原告辦理八十及八十二年度綜合所得稅結算申報，漏報其他
    所得四九、九一○、八六○元及五七、二六七、九二六元，逃漏所得稅一九、九
    六四、三四四元及二二、七七七、二七八元，違反所得稅法第七十一條第一項規
    定，初查依上揭法條規定按應納稅額裁處○．五倍之罰鍰八十年度九、九八二、
    一○○元、八十二年度一一、三八八、六○○元，雖經財政部訴願決定「原處分
    撤銷，由原處分機關另為處分」。然被告九十一年一月十四日重為復查決定以本
    件系爭其他所得業經前項復查重核結果，予以維持，八十及八十二年度原裁處罰
    鍰九、九八二、一○○元及一一、三八八、六○○元，重核後亦予維持。
    理  由
一、本件起訴後被告代表人業已變更，被告聲明由新代表人乙○○承受本件訴訟，核
    無不合，應予准許。
二、按「凡有中華民國來源所得之個人，應就其中華民國來源之所得，依本法規定，
    課徵綜合所得稅。」、「本法稱中華民國來源所得，係指左列各項所得。一、．
    ．．十一、在中華民國境內取得之其他收益。」及「個人之綜合所得總額，以其
    全年左列各類所得合併計算之：第一類：．．．第九類：其他所得：不屬於上列
    各類之所得，以其收入額減除成本及必要費用後之餘額為所得額。」，固分別為
    行為時所得稅法第二條第一項、第八條第十一款及第十四條第一項第九類所明定
    。
三、本件被告以原告八十年度及八十二年度所得稅結算申報，自行申報綜合所得額總
    額分別為三、九四七、四○○元及二、○九九、一七五元；因原告係五十四年次
    出生，其財產驟增，爰將之列為個案調查對象，經被告查獲原告漏報八十及八十
    二年度其他所得分別為四九、九一○、八六○元及五七、二六七、九二六元，合
    併核課原告八十年度綜合所得總額為五三、八五八、二六○元，應補徵稅額為一
    九、九六四、三四四元；八十二年度綜合所得總額為五九、五○六、四八九元，
    應補徵稅額為二二、七八八、七二七元。
四、被告主張原告八十年度及八十二年度有行為時所得稅法第八條第十一款所規定之
    其他所得，係以原告於該二年度名下增加多筆不動產，經被告調查時，其代理人
    李迎新及李顏龍之談話筆錄稱，系爭不動產係以照明寺資金所購置，因照明寺本
    身並無法人資格無法以該寺廟名義登記，遂以原告或以其胞兄李顏龍、胞弟李保
    峰共同持分登記，所以該項不動產並非私人所有而係「廟產」，又李顏龍亦為該
    不動產共有人之一，對於不動產購置資金來源應知之甚詳，其證詞自可採信。又
    照明寺於八十二年九月二十一日辦妥寺廟登記後，該寺得為權利之主體，原告迄
    今仍未將上開不動產更名為照明寺，該以原告名義登記之不動產自認為原告所有
    ，其用以購置該不動產之資金，自應認來自照明寺，符所得稅法第八條第十一款
    之規定，自應依法課徵綜合所得稅等資以依據。
五、次按租稅法所重視者，應為足以表徵納稅能力之經濟事實，而非僅由其外觀之法
    律行為，故在解釋適用稅法時，所應根據者為經濟事實，不僅止於形式上之公平
    ，應就實質上經濟利益之享受者予以課稅，始符實質課稅及公平課稅之原則。又
    當事人主張有利於己之事實，就其事實有舉證責任，民事訴訟法第二百七十七條
    前段定有明文，並為行政訴訟法第一百三十六條規定所準用，再當事人主張之事
    實，須負舉證責任，倘其所提出之證據，不足為主張事實之證明，自不能認其主
    張之事實為真實，改制前行政法院三十六年判字第十六號判例可資參照。就經濟
    事實而言，雖稅捐稽徵機關並未直接參與當事人間之私經濟活動，其能掌握之資
    料自不若當事人，惟稅捐稽徵機關仍應提出相當事證，使客觀上足能證明當事人
    之經濟活動，否則即難謂已盡舉證責任。
六、經查，被告主張原告八十年度及八十二年度固有此二年度名下增加多筆不動產之
    事實，此固為原告所不爭，惟原告所購該不動產之資金來源，被告僅以原告代理
    人李迎新及李顏龍之談話筆錄稱系爭不動產係以照明寺之資金所購置為依據，並
    無其他佐證。按原告因購買該不動產，衡情有付款之資金流程，而其付款之資金
    來源，或由原告何帳戶之銀行存款匯入提領或以票據交付等，被告應進一步查明
    ，如查出原告之帳戶有大筆存款自他人匯入或存入，原告再由其帳戶所匯出或提
    領，或由銀行支出傳票轉為開立支票，用以交付賣方不動產之購買款項，則原告
    自應對此他人將此等存款匯入或存入其帳戶之事實，對於其中原因關係，負提出
    反證之責任，然被告並未有此查證，尚不得以原告年紀不大而有資力購置數筆不
    動產，而認原告即有其他收益。再縱有如李迎新及李顏龍等二人所言，照明寺有
    將資金提供原告，由原告購買不動產等情屬實，則因原告未與照明寺間並有何提
    供勞務或貨物而取得代價之事證，則應屬照明寺贈與原告資金，亦非所得稅法第
    八條第十一款所規定之取得其他收益，被告應依遺產及贈與稅法相關規定核課，
    而被告以上開規定核課原告本年度有其他收益之所得，亦有違誤之處。
七、是被告原課稅處分既有上述課稅基礎事實與證據不符之違誤，復查決定駁回原告
    之復查申請，訴願決定予以維持，均有未合，原告訴請均予撤銷，為有理由，應
    由本院將之撤銷，以符法制。至兩造間其他實體上之主張及論據，與本件判決結
    果均不生影響，爰不再論究，併予敘明。
據上論結，本件原告之訴為有理由，依行政訴訟法第一百九十五條第一項前段、第九
十八條第三項前段，判決如主文。
中    華    民    國    九十二      年      四        月      廿三      日
                 臺 中 高 等 行 政 法 院   第 四 庭
                                審 判 長 法  官  沈  應  南
                                         法  官  黃  淑  玲
                                         法  官  許  武  峰
右正本證明與原本無異。
如不服本判決，應於判決送達後二十日內向本院提出上訴書狀，其未表明上訴理由者
，應於提起上訴後二十日內向本院提出上訴理由書（須依對造人數附具繕本）；如於
本判決宣示或公告後送達前提起上訴者，應於判決送達後二十日內補提上訴理由書（
須附繕本）。未表明上訴理由者，逕以裁定駁回。
提起上訴應預繳送達用雙掛號郵票拾份（每份三十四元)。
中    華    民    國    九十二      年      四        月      廿三      日
                                     法院書記官  詹  靜  宜


司法院資訊處製作；財團法人民間司法改革基金會備份。
